臺灣高等法院民事判決
110年度重上字第238號
上  訴  人  祭祀公業法人桃園縣呂萬春
法定代理人  呂百理  
訴訟代理人  呂宗達律師
            鄭育霜律師
被 上訴 人  呂景雄  
            呂明周  
            呂文章  
            呂訓鵬  
            呂子明  
            呂銘森  
            呂源崇  
            呂源富  
            呂世文  
            呂李婉秀
            呂淑玲  
            呂源和  
            呂源國  
            呂雙吉  
            呂榮琪  
共      同
訴訟代理人  曾翊翔律師                     
被 上訴 人  呂家豪  
上列當事人間租佃爭議事件，上訴人對於中華民國109年12月25
日臺灣桃園地方法院107年度訴字第2743號第一審判決提起上訴
，本院於111年3月8日言詞辯論終結，判決如下：
    主      文
上訴駁回。
第二審訴訟費用由上訴人負擔。
    事實及理由
甲、程序方面：
　　被上訴人己○○經合法通知，未於言詞辯論期日到場，核無民
    事訴訟法第386條所列各款情形，爰依上訴人之聲請，就己○
    ○部分由其一造辯論而為判決。
乙、實體方面：
一、上訴人主張：訴外人呂石火於民國38年6月16日向伊承租坐
    落改制前桃園縣○○市○○段000○000○000地號土地、興仁段582
    地號土地（下分以地號稱之，並合稱系爭土地）耕作，並簽
    訂桃園縣ＯＯ市私有耕地租約（八仁字第22號，下稱系爭租約
    ）。嗣歷經多次辦理變更、續租事宜，現由被上訴人（下分
    稱姓名，並合稱被上訴人）向伊承租系爭土地。被上訴人在
    系爭217地號土地上有如附圖編號217⑵、⑶、⑷所示之建物、
    水泥地及鐵皮棚架（與編號217⑴鐵皮屋，合稱系爭地上物）
    存在，並種植為數眾多落羽松及黑松而大規模之造林，且將
    系爭217、220地號土地轉租於訴外人簡華廷耕作，另將系爭
    213地號部分土地交由非被上訴人之女性耕作，又丑○○開設
    傢俱行，子○○居住於臺中，戊○○從事養豬業，均未實際從事
    農作，而有不自任耕作之情事，違反耕地三七五減租條例（
    下稱減租條例）第16條第1項規定，系爭租約依同條第2項規
    定應為無效，217⑴鐵皮屋之事實上處分權人己○○、217⑵、⑶
    建物及水泥地之事實上處分權人乙○○、庚○○、甲○○、巳○○（
    下合稱乙○○等4人）、217⑷鐵皮棚架之事實上處分權人甲○○
    ，無權占有系爭217地號土地，即應拆除各該地上物並騰空
    返還該部分土地予伊。又伊為便利呂石火耕作，始出借系爭
    582地號土地上之著存堂及坐落基地作為農舍使用，兩造就
    系爭582地號土地之使用借貸契約不及於著存堂坐落基地範
    圍之外，惟乙○○等4人、寅○○、卯○○、丙○○、丁○○○、辛○○（
    下合稱寅○○等5人）及渠等祖先，未經伊同意即興建如附圖
    編號582⑴、⑵所示之建物（下合稱系爭建物），而無權占有
    系爭582地號土地。如認兩造就系爭582地號土地全部成立使
    用借貸契約，該使用借貸契約係附屬於系爭租約，因系爭租
    約無效而歸於消滅，縱系爭租約並非無效，伊出借系爭582
    地號土地，僅係供被上訴人興建便利農耕之農舍，乙○○等4
    人、寅○○等5人興建系爭建物供居住使用，違反借貸目的及
    使用方法，伊已依民法第472條第2款規定終止該使用借貸契
    約，則乙○○等4人、寅○○等5人亦應拆除系爭建物並返還該部
    分土地等情。爰依民法第767條第1項、第470條第1項規定，
    求為命：㈠確認兩造間就系爭土地所成立系爭租約關係不存
    在。㈡被上訴人應向桃園市ＯＯ區公所辦理系爭土地之耕地租
    賃塗銷登記。㈢乙○○等4人應拆除582⑴建物、217⑵建物，並刨
    除217⑶水泥地，己○○應拆除217⑴鐵皮屋，甲○○應拆除217⑷鐵
    皮棚架，寅○○等5人應拆除582⑵建物後，將上開範圍土地全
    部騰空返還上訴人之判決。
二、己○○未於言詞辯論期日到場，據其於原審陳述與其餘被上訴
    人相同：217⑵建物、217⑷鐵皮棚架，各係乙○○等4人、甲○○
    用以置放農具、肥料或農藥、秧苗或臨時休息等農業使用，
    217⑶水泥地原係作為曬穀場之用，因近年收成稻穀多賣給農
    會或交由碾米場烘乾，年久失修而龜裂。伊等在系爭217地
    號土地上種植落羽松及黑松，面積不大且作為景觀樹種出售
    ，屬農業經營型態。癸○○、戊○○及己○○僅係僱用簡華廷插秧
    、收割稻作，並非將土地轉租予簡華廷，伊等亦無將系爭21
    3地號土地交由伊等以外之女性耕作，確實有自任耕作。兩
    造係就系爭582地號土地全部成立使用借貸關係，並未侷限
    在著存堂坐落基地範圍，使用目的尚未完畢，上訴人不得終
    止契約等語，資為抗辯。
三、原審判決駁回上訴人之請求，上訴人提起上訴，其聲明：㈠
    原判決廢棄。㈡確認兩造間就系爭土地所成立系爭租約關係
    不存在。㈢被上訴人應向桃園市ＯＯ區公所辦理系爭土地之耕
    地租賃塗銷登記。㈣乙○○等4人應拆除582⑴、217⑵建物，並刨
    除編號217⑶水泥地後，將上開範圍之土地全部騰空返還上訴
    人。㈤己○○應拆除217⑴鐵皮屋、甲○○應拆除217⑷鐵皮棚架，
    並將上開範圍之土地全部騰空返還上訴人。㈥寅○○等5人應拆
    除582⑵建物後，並將上開範圍土地全部騰空返還上訴人。㈦
    上開第㈣至㈥項聲明部分，願供擔保請准宣告假執行。被上訴
    人（除己○○外）均答辯聲明：上訴駁回。
四、下列事項為兩造不爭執，應可信為真實（見本院卷㈠第234頁
    、卷㈡第11、42、73頁，並依判決格式增刪修改文句）：
　㈠呂石火於38年6月16日向上訴人承租系爭土地耕作，並簽訂系
    爭租約。系爭租約之承租人於86年3月20日變更為呂松林（
    耕作範圍如原審卷㈠第231頁所示圖面〈下稱分耕範圍圖〉之藍
    區）、呂理權（分耕範圍圖之紅區）、呂繁炳、呂理淵、子
    ○○、丑○○（分耕範圍圖之綠區）、呂村田（分耕範圍圖之黃
    區）。經數次租約變更，於105年10月18日由癸○○、戊○○（
    繼承自呂松林）、辰○○、己○○（繼承自呂理權）、乙○○等4
    人（繼承自呂繁炳）、寅○○等5人之被繼承人呂理淵（106年
    12月12日死亡）、子○○、丑○○、午○○（繼承自呂村田）登記
    為系爭租約承租人。
　㈡系爭土地現況：
　⒈系爭217地號土地現況大部分為稻田、小部分為落羽松或黑松
    、菜圃，並建有系爭地上物，事實上處分權人分別為己○○（
    217⑴紅色鐵皮屋）、乙○○等4人（217⑵、⑶之建物、水泥地）
    、甲○○（217⑷鐵皮棚架）。
　⒉系爭213地號土地為菜圃；系爭220地號土地為稻田。
　⒊系爭582地號土地上有著存堂及系爭建物（門牌號碼分別為桃
    園市○○區○○路000○000號）。系爭建物之事實上處分權人分
    別為乙○○等4人（582⑴建物）、寅○○等5人（582⑵建物）。
五、兩造之爭點如下：
　㈠系爭租約是否因被上訴人違反自任耕作之規定而無效？上訴
    人請求被上訴人塗銷系爭租約登記，並拆除系爭地上物，騰
    空返還土地，有無理由？
　㈡上訴人請求被上訴人拆除系爭建物，騰空返還土地，有無理
    由？
六、茲就兩造之爭點，說明本院之判斷如下：
　㈠上訴人主張系爭租約因被上訴人違反自任耕作之規定而無效
    ，為無理由，則上訴人進而請求確認系爭租約關係不存在，
    並請求被上訴人塗銷系爭租約登記，拆除系爭地上物，騰空
    返還土地，均無理由：
　⒈按承租人應自任耕作，違反此項規定者，其租約為無效，減
    租條例第16條第1項及第2項前段定有明文。所謂承租人應自
    任耕作，係指承租人應以承租之土地供自己從事耕作之用而
    言，如承租人轉租及將耕地借與他人使用，或交換耕作，或
    承租人自己未將租賃物供耕作使用，而擅自變更用途，或無
    正當理由不自耕作而任命荒蕪者，即為不自任耕作。其次，
    承租人得在承租之土地上建築農舍，所謂農舍，係指以耕作
    為目的或為便利耕作所建之簡陋房屋，以供堆置農具、肥料
    或臨時休息之用，而非以解決承租人家族實際居住問題為其
    目的（最高法院96年度台上字第2595號判決同此意旨）。再
    者，耕地承租人於約定主要作物生長季節，改種其他作物，
    非法所不許。種植稻、麥、茶、桑等供食衣原料之植物，固
    為農作物，即為改善居住、育樂環境而種植花卉樹種等園藝
    作物，以供出售者，既與造林有間，其所栽植之植物，係屬
    農業經營之一種，仍不失為農作物（參照最高法院58年台上
    字第1161號、82年台上字第1096號判例意旨）。又減租條例
    第16條第1項規定承租人應自任耕作，並非播種、施肥、去
    草、除蟲、採收等等農作過程，悉須由承租人躬自為之。苟
    將農作過程之一部分交與他人操作，而本身仍總理其事者，
    應不違自耕之本旨，殊非法所不許（最高法院85年度台上字
    第423號判決意旨參照）。
　⒉上訴人主張被上訴人在系爭217地號土地上有217⑵至⑷所示之
    建物、水泥地及鐵皮棚架存在，而有不自任耕作情事，為無
    理由：
　⑴觀諸217⑵、⑷之建物及鐵皮棚架之照片，217⑵建物係一層磚造
    建物，外觀簡陋，其內部放置碾米機、肥料袋、磅秤、耙子
    等物，並設有水表、電表及煙囪，217⑷鐵皮棚架下係放置裝
    箱之秧苗、農藥噴霧機、尖鋤頭、農藥等物（見原審卷㈠第2
    80、281、232至234頁、卷㈡第163至166、169、182至184頁
    ）。而217⑵建物內積有灰塵且物品陳舊（見原審卷㈠第232至
    234頁），應非事後擺設，上訴人稱該照片係被上訴人造假
    而否認該照片之真正云云，並不可採。徵以前述置放於217⑵
    、⑷之建物及鐵皮棚架內之物品，均係作為農業使用之農具
    、肥料等物品，可見217⑵、⑷之建物及鐵皮棚架，均係以耕
    作為目的或為便利耕作所建之簡陋房屋，而非解決被上訴人
    實際居住問題，則被上訴人辯稱217⑵、⑷之建物及鐵皮棚架
    係作為農業使用，即非無憑。其次，遍觀217⑵建物照片，未
    見其內有置放民生必需用品，且從事農業亦有使用水電之需
    求，上訴人雖稱217⑵建物既設有煙囪，可見該建物內原有廚
    房，但遭被上訴人故意拆除云云，惟排煙設備非僅供廚房烹
    調食物使用，上訴人復未就此舉證以實其說，縱在217⑵建物
    旁之217⑶水泥地上有晾曬衣物情事（見原審卷㈡第182頁），
    充其量僅係被上訴人權宜使用空間之舉，亦難據此反認217⑵
    建物係實際居住使用。則上訴人徒以217⑵建物內設有水表、
    電表及煙囪，遽謂此係作為被上訴人實際居住使用，無足憑
    採。上訴人雖主張被上訴人於217⑷鐵皮棚架旁堆放碎磚塊、
    廢土等物而變更系爭土地作為耕作之使用目的，提出照片為
    憑（見原審卷㈠第280、281頁），惟依上訴人提出之照片所
    示，碎磚塊並非刻意堆放，且面積非大，而上訴人所指之廢
    土上蓋有帆布，是否確係擅自變更系爭土地之用途而堆置，
    亦非無疑，且上訴人所指之堆放位置係在217⑷鐵皮棚架周圍
    ，位處系爭217地號土地一側（參附圖所示），而系爭217、
    213、220地號土地仍多為稻田、菜圃（見不爭執事項㈡），
    縱被上訴人有堆放碎磚塊、廢土等物，此僅係被上訴人未積
    極整理土地，就系爭土地之管理有所疏漏，仍未影響耕地租
    賃目的，即無逕憑上開證據以217⑷鐵皮棚架旁堆放碎磚塊、
    廢土等物之事實，驟認被上訴人有不自任耕作之情。
　⑵被上訴人不爭執乙○○等4人鋪設217⑶水泥地（見不爭執項㈡）
    。觀諸217⑶水泥地照片所示現況（見原審卷㈡第168頁），佐
    以該水泥地位處系爭217地號土地一側，在編號217⑵、⑷之建
    物及鐵皮棚架之間（參附圖所示），而系爭217地號土地大
    部分為稻田（見不爭執事項㈡），且217⑵、⑷之建物及鐵皮棚
    架係作為置放農具及肥料等農業使用，業如前述，則被上訴
    人抗辯217⑶水泥地原係作為曬穀場之用，因近年收成稻穀多
    賣給農會或交由碾米場烘乾，年久失修而龜裂乙節，尚符農
    業現代化，以烘乾機烘乾稻米不受天候限制，且不易混入砂
    石灰塵而品質穩定之現狀，堪為可採。上訴人主張被上訴人
    鋪設217⑶水泥地而變更耕作之使用目的，而有不自任耕作云
    云，亦無可取。
　⒊上訴人主張被上訴人在系爭217地號土地種植落羽松及黑松，
    而有不自任耕作情事，為無理由：
  ⑴被上訴人不爭執庚○○、甲○○（下稱庚○○等2人）在系爭217地
    號土地上種植落羽松及黑松（見本院卷㈡第48頁），並有照
    片為證（見原審卷㈠第282頁）。其次，落羽松及黑松係屬常
    見景觀樹種，價格可能受到生產成本、產品替代性影響，一
    般而言，多年生樹木的生產成本較高，替代性低，價格自然
    高，此據行政院農業委員會林業試驗所110年11月18日函覆
    在卷（見本院卷㈠第415頁），徵以217⑵建物外牆以紅色油漆
    寫上「樹苗出售、買賣、呂洽」等語（見原審卷㈡第181頁）
    ，可見庚○○等2人種植落羽松及黑松，並非以生產木材出售
    為目的，顯與造林有別，係屬農業經營之一種，仍不失為農
    作物，與前述耕作之定義並未違背，自非不自任耕作之情事
    。
  ⑵上訴人雖主張：系爭土地上之落羽松及黑松長成高達8至9公
    尺高、直徑約40公分，且佔地甚廣，可見落羽松及黑松並未
    經定期收獲而非農作物云云。惟落羽松及黑松係多年生樹木
    ，其市場價值當隨樹齡增長而提高，自無僅因未能於樹苗期
    間出售而持續栽培成長，而認其因未定期收獲而非農作物。
    上訴人提出之照片（見本院卷㈠第193至199、265頁），僅能
    證明照片所示之樹木枝繁葉茂，證人壬○○所證其自99年擔任
    上訴人主任管理人起，從沒看過落羽松及黑松有變更過等語
    （見本院卷㈠第357頁），充其量僅係證明落羽松及黑松持續
    成長，均無足證明落羽松及黑松係因未定期收獲而非農作物
    之事實。至於上訴人提出航照圖、種樹部分概估參考面積資
    料（見本院卷㈠第267、269頁），主張被上訴人係大規模造
    林云云，然該資料係上訴人自行製作（見調解卷第199頁）
    ，未經被上訴人確認，縱依種樹部分概估參考面積資料所示
    落羽松及黑松面積為2373.112平方公尺，徵以系爭217地號
    土地面積3萬3294.94平方公尺（見原審卷㈠第37頁），落羽
    松及黑松種植面積僅占7%，仍符系爭217地號土地現況大部
    分為稻田、小部分為落羽松或黑松、菜圃之現況（見不爭執
    事項㈡），上訴人執此主張被上訴人種植落羽松及黑松為大
    規模造林云云，亦無可取。準此，上訴人主張被上訴人在系
    爭217地號土地種植落羽松及黑松，而有不自任耕作情事，
    為無理由。
　⒋上訴人主張：被上訴人將系爭217、220地號土地轉租於簡華
    廷耕作，且將系爭213地號部分土地交由非被上訴人之女性
    耕作，丑○○係以開傢俱行為業，子○○居住於臺中，戊○○從事
    養豬業，而未實際從事農作，被上訴人有不自任耕作情事，
    為無理由：
　⑴上訴人主張：被上訴人將系爭217、220地號土地轉租於簡華
    廷耕作，而有不自任耕作情形，固舉證人壬○○為證，並提出
    壬○○分別與癸○○、庚○○對話之錄音譯文（見原審卷㈡第117至
    122頁）為憑。惟查：
　①證人壬○○證稱：伊於99年至109年擔任上訴人之主任管理人，
    每天早上及下午會到上訴人之宗祠即著存堂上香，途中都會
    看到癸○○在耕作。系爭217地號土地分成3個部分，分耕範圍
    圖（見原審卷㈠第231頁）之藍色部分是癸○○他們那房在耕作
    ，紅色部分是己○○那房耕作，綠色部分是乙○○等4人之被繼
    承人呂繁炳、寅○○等5人之被繼承人呂理淵、子○○、丑○○在
    耕作。伊聽癸○○說，癸○○在103年以前，會連同其弟戊○○的
    範圍一起耕作，嗣因稻穀繳交農會而向戊○○拿取印章不順利
    ，在103年以後就不幫戊○○作了，之後就由簡華廷接手下去
    做，109年以後，癸○○走路不方便，所以他的部分也交給簡
    華廷做。另外，己○○曾於102年間，向伊表示不要耕作，要
    把土地還給上訴人，後來己○○的妻子於102年12月19日向伊
    稱己○○雖然沒有辦法作，但會找人做，不會把土地還給上訴
    人，所以103年以後就是由簡華廷在耕作。伊每次去著存堂
    上香時，經過耕地都會看到並跟簡華廷打招呼，看到簡華廷
    在整地、插秧，施肥、灑藥、收割、把稻子運走等事。107
    年5月9日錄音譯文，係伊於107年5月9日上午要去著存堂上
    香途中，癸○○路過與伊聊天，癸○○提及簡華廷有幫戊○○及己
    ○○耕作，簡華廷還說「我給你做不能做一年、兩年就要討回
    去，你這草這麼多，我要叫挖土機來整，田埂也要重新做」
    等語，因為有聊到系爭土地，所以伊就錄音。107年9月26日
    錄音譯文，則係庚○○打電話給伊，跟伊說呂理淵佔的地方轉
    租給簡華廷等語（見本院卷㈠第356至363頁）。
　②依證人壬○○證述，固能證明簡華廷在癸○○、戊○○及己○○（下
    稱癸○○等3人）的分耕範圍操作農事。而觀諸證人壬○○分別
    與癸○○、庚○○間之錄音譯文，關於呂理淵有無將其分耕範圍
    交由簡華廷耕作乙事，癸○○稱：「（呂理淵田現誰種）還是
    他在種，現換他兒子在做。（姓簡的說他在做）……他是做己
    ○○的和我小弟（指戊○○）的」等語（見原審卷㈡第118頁），
    庚○○則稱：「呂理淵佔的地方那個土地轉租，這百分之百正
    確，土地轉租給那個人……姓簡，他老爸叫簡廷和……」等語（
    見原審卷㈡第121頁），各自陳述不一。則上訴人執此主張癸
    ○○等3人、呂理淵或其繼承人寅○○等5人將分耕範圍土地轉租
    於簡華廷而有不自任耕作情事，已非無疑。
　③證人簡華廷證稱：伊係從事農業代耕的工作，並自106年起，
    癸○○等3人叫伊去分耕範圍圖之紅色及藍色部分土地作，負
    責播種插秧、除草、施肥、放水、幫忙收割及運送農貨到農
    會等事務，1日工資3千元，伊操作割稻機、插秧機、施肥機
    、整地的耕耘機的費用另計。耕耘機一分地1300元，插秧85
    00元，施肥看天數，割稻機1萬3千元，載穀3千元。癸○○等3
    人有需要才會叫伊去作，他們負責放水、拔草、巡田、追加
    施肥。伊有幫己○○用挖土機在系爭土地上做田埂，當時花了
    一、二天整地。伊與呂理淵是鄰居，才幫他做，呂理淵沒有
    轉租給伊。伊一年做2期種植水稻，共從佃農收到工資約4萬
    多元，並未收成耕作的水稻等語（見原審卷㈡第252至257頁
    ）。可知癸○○等3人、呂理淵僅係將藉助機器之翻土整地、
    插秧、施肥、收割及運送農貨，或除草、放水等部分農作過
    程僱請簡華廷施作。佐以卷附以被上訴人為申請人之「農戶
    種稻及轉作、休耕申報書」、「八德區農會收購公糧稻穀聯
    單」、「農民申報稻作直接給付面積核定通知單」等件（見
    原審卷㈡第274至305頁、本院卷㈠第477至491頁），足見被上
    訴人仍為總理農事，並未變更耕作之主體，無違自任耕作之
    本旨。被上訴人抗辯癸○○等3人僅係僱用簡華廷插秧、收割
    稻作，卯○○係因簡華廷有機器，請簡華廷幫忙整地、插秧、
    收割（見本院卷㈡第51頁、卷㈠第364頁），渠等均非將土地
    轉租予簡華廷等語，應為可採。至於卯○○所稱一分地800元
    計算的費用，是請人操作大型機具翻土的費用（含司機，見
    原審卷㈡第39頁），並非簡華廷前開所證操作割稻機、插秧
    機、施肥機、整地的耕耘機的費用。上訴人以卯○○所陳之僱
    工費用與證人簡華廷上開所證差距甚大，可見寅○○等5人將
    分耕範圍轉租於簡華廷云云，洵非有理。
　④上訴人雖主張：證人簡華廷有以自己名義為農產品申請生產
    追溯條碼，被上訴人卻未申請，可見被上訴人有不自任耕作
    云云，固提出行政院農業委員會農糧署臺灣農產品生產追溯
    系統查詢結果網頁為憑（見原審卷㈢第61至69頁）。然生產
    追溯條碼係用於揭露農產品之生產者資訊，區隔國產及進口
    農產品，本不足以推論未申請之農民即未從事農業耕作之農
    民。況證人簡華廷本身亦有農田耕作，此據證人壬○○證述在
    卷（見本院卷㈠第358頁），自難執此而認被上訴人有不自任
    耕作之情事。準此，上訴人主張被上訴人將系爭土地轉租於
    簡華廷而有不自任耕作云云，即無可取。
　⑵上訴人復主張：被上訴人將系爭213地號土地之部分，交由非
    被上訴人之女性耕作，且丑○○係以開傢俱行為業，子○○居住
    於臺中，戊○○從事養豬業，而未實際從事農作，被上訴人有
    不自任耕作情事云云，並舉證人壬○○為證。惟按減租條例第
    16條第1項所定之「承租人應自任耕作」，解釋上當非指必
    由承租人「本人」親自耕作，其因以家中之一人名義簽訂耕
    地租約，而交與其他家人共同參與耕作者，亦不得認係轉租
    或不自任耕作，始符農村之現實狀況並得保護承租人權益（
    參照最高法院83年度台上字第2297號判決意旨）。查，證人
    壬○○雖證稱曾見過一名女性在系爭213地號土地種菜（見本
    院卷㈠第356、362頁），惟證人壬○○自陳其未看過所有被上
    訴人，亦未都看過與被上訴人同住之家人，復未與該名女性
    交談接觸（見本院卷㈠第362頁），自難僅因一名女性在系爭
    213地號土地種菜，遽認被上訴人有不自任耕作之情事。又
    證人壬○○固證戊○○在養豬，丑○○開傢俱行，子○○住在臺中（
    見本院卷㈠第360、363頁），惟戊○○原將其分耕範圍交由其
    兄癸○○耕作，嗣將部分農作過程委請簡華廷操作，揆諸前開
    說明，仍非不自任耕作之情事。上訴人復未舉證丑○○、子○○
    將渠等分耕範圍轉租予他人而有不自任耕作之情事，自不能
    徒憑渠等有開設傢俱行或居住在臺中，逕謂不自任耕作。則
    上訴人上開主張，亦無可採。
　⒌綜上，上訴人不能舉證被上訴人有不自任耕作情事，則上訴
    人主張系爭租約依減租條例第16條第2項規定為無效，進而
    依民法第767條第1項規定，請求被上訴人塗銷系爭租約登記
    ，拆除系爭地上物，騰空返還土地，並無理由。
　㈡上訴人請求乙○○等4人、寅○○等5人拆除系爭建物，並騰空返
    還該部分土地，為無理由：
　⒈按借用人應於契約所定期限屆滿時，返還借用物；未定期限
    者，應於依借貸之目的使用完畢時返還之，民法第470條第1
    項本文固有明文。
　⒉觀諸系爭租約記載，系爭582地號（重測前為ＯＯ段OOOO地號土
    地）土地面積為3104.9平方公尺（見原審卷㈠第103、113、1
    15頁），核與系爭582地號土地登記謄本記載相符（見原審
    卷㈠第99頁）。又系爭租約記載系爭582地號土地為建地，無
    租，且上訴人自陳未曾將該土地交付被上訴人耕作使用（見
    本院卷㈡第69頁），可見上訴人係將系爭582地號土地全部附
    隨系爭213、217、220地號承租耕地無償供給被上訴人使用
    ，兩造就系爭582地號土地乃係成立使用借貸契約，而非屬
    耕地租賃。上訴人雖主張其僅出借著存堂及其坐落基地云云
    ，核與系爭租約約定內容不符，自不足取，則上訴人主張乙
    ○○等4人、寅○○等5人以系爭建物無權占有系爭582地號土地
    云云，即無可採。其次，系爭租約並非無效，業如本院前述
    認定，則上訴人主張兩造就系爭582地號土地使用借貸契約
    ，因系爭租約無效而歸於消滅云云，亦無可取。再者，兩造
    就系爭582地號土地非屬耕地租賃，則被上訴人在系爭582地
    號土地興建之建物，自不以便利農耕使用之簡陋農舍為限。
    上訴人復不爭執其原係出借著存堂供佃農使用（見本院卷㈡
    第95頁），則上訴人提供之著存堂不敷使用，並列為市定古
    蹟（見本院卷㈠第417頁），乙○○等4人、寅○○等5人在系爭58
    2地號土地另建新屋居住使用，亦無違反兩造約定之方法使
    用借用物。上訴人主張系爭建物已超出便利農耕之使用借貸
    目的，依民法第472條第2款規定終止系爭582地號土地之使
    用借貸契約（見原審卷㈠第21頁、本院卷㈡第100至101頁），
    難謂有理。準此，上訴人本於所有權及使用借貸法律關係，
    請求乙○○等4人、寅○○等5人應拆除系爭建物，並騰空返還該
    部分土地，為無理由。
七、從而，上訴人依減租條例第16條第1項、第2項、民法第767
    條第1項、第470條第1項規定，請求確認兩造間就系爭土地
    所成立系爭租約關係不存在；被上訴人應塗銷系爭租約登記
    ，並拆除系爭地上物、系爭建物，將上開範圍土地騰空返還
    上訴人，非屬正當，均不應准許。原審為上訴人敗訴之判決
    ，並無不合。上訴論旨指摘原判決不當，求予廢棄改判，為
    無理由，應駁回其上訴。並依民事訴訟法第78條規定，為訴
    訟費用負擔之判決。
八、本件事證已臻明確，兩造其餘之攻擊或防禦方法及所用之證
    據，經本院斟酌後，認為均不足以影響本判決之結果，爰不
    逐一論列，附此敘明。　　
丙、據上論結，本件上訴為無理由，爰判決如主文。
中　　華　　民　　國　　111 　年　　3 　　月　　29　　日
                  民事第二十四庭
                      審判長法  官  胡宏文
                            法  官  楊雅清
                            法  官  陳心婷
正本係照原本作成。
如不服本判決，應於收受送達後20日內向本院提出上訴書狀，其
未表明上訴理由者，應於提出上訴後20日內向本院補提理由書狀
（均須按他造當事人之人數附繕本）上訴時應提出委任律師或具
有律師資格之人之委任狀；委任有律師資格者，另應附具律師資
格證書及釋明委任人與受任人有民事訴訟法第466條之1第1項但
書或第2項所定關係之釋明文書影本。
中　　華　　民　　國　　111 　年　　3 　　月　　29　　日

 　　　　　　　　　　　　 　書記官  黃麒倫